臺灣臺北地方法院刑事判決
111年度審簡上字第63號
上  訴  人  
即  被  告  王冠程


選任辯護人  林晉佑律師(法律扶助)
上  訴  人
即  被  告  蔡弦曄



上列被告等因妨害秩序案件，不服本院於民國111年1月21日所為
111年度審簡字第72號第一審簡易判決（起訴案號：臺灣臺北地
方檢察署110年度偵字第10977號），提起上訴，本院管轄之第二
審合議庭判決如下：
    主      文
上訴駁回。
王冠程緩刑貳年，緩刑期間付保護管束，並應於本案判決確定之
日起壹年內，向檢察官指定之政府機關、政府機構、行政法人、
社區或其他符合公益目的之機構或團體，提供捌拾小時之義務勞
務，並接受執行機關所舉辦之法治教育伍場次。
蔡弦曄緩刑貳年，緩刑期間付保護管束，並應於本案判決確定之
日起壹年內，向檢察官指定之政府機關、政府機構、行政法人、
社區或其他符合公益目的之機構或團體，提供陸拾小時之義務勞
務，並接受執行機關所舉辦之法治教育肆場次。 
    事實及理由
一、本案經經本院管轄第二審合議庭審理結果，認第一審判決以
    被告王冠程犯首謀聚眾施強暴罪，處有期徒刑6月，被告蔡
    弦曄犯聚眾施強暴罪，處有期徒刑6月，並均諭知易科罰金
    之折算標準，核其認事用法及量刑均無不當，應予維持，並
    引用第一審簡易判決記載之事實、證據及理由（如附件）。
二、被告上訴意旨略以：
    被告王冠程上訴否認犯罪，辯稱：我對於事實過程不爭執，
    但我否認犯罪，我在現場被打，我就打電話給蔡弦曄一個人
    而已，並沒有聚眾的行為，我被打的第一直覺反應是想盡快
    拿回我的腳踏車，腳踏車放在後座，我是做代駕行業，然後
    通話紀錄第一個就是蔡弦曄，我被打的時候車上是滿座的，
    我跟蔡弦曄說我被一群人圍著打，我東西還在車上，蔡弦曄
    問我在哪裡，他說他要過來看看狀況等語，其辨護人則以：
    被告王冠程因執行代駕業務途中，遭車上喝至爛醉之柯尚志
    不斷辱罵，車上另有柯尚志2名好友同車，被告未免落單遭
    酒客攻擊之高度風險，遂撥打電話給好友蔡弦曄前來，依蔡
    弦曄、陳品言之證詞，可證陳品言係聽聞蔡弦曄講電話後，
    始陪同前往瞭解事故，則被告於行為時不知陳品言會到場之
    情，況陳品言僅為事後到場之狀態，並非被告電洽蔡弦曄時
    即存有聚眾之行為，則被告並無刑法第150條「聚集3人以上
    」之主客觀要件，更遑論原審認定之「首謀」事實；再者，
    被告於電洽蔡弦曄之際，即無對柯尚志施以強暴脅迫之意思
    ，被告自始亦欠缺「施強暴脅迫」之主客觀要件等語置辯。
    被告蔡弦曄上訴否認犯罪，辯稱：我對事實沒有意見，但我
    對法律適用有意見，我當時去的時候是因為王冠程打給我，
    當時陳品言剛好在我旁邊，我就跟陳品言說發生什麼事情，
    我就說過去一起看看，陳品言就跟我一起過去，我們過去現
    場時就有一個人一直過來打我，然後我跟對方就推打起來，
    我跟王冠程、陳品言跟對方互相都有動手等語。
三、對於被告2人及辯護人辯解本院之判斷：
(一)被告等人所為，確已該當在公眾得出入之場所聚集三人以上
    下手實施強暴之犯行：
　⒈所謂公眾得出入之場所，係指不特定人可得隨時出入之場所
    而言。觀諸卷附現場監視器影像翻拍照片所示（見偵卷第41
    至43頁），本件被告等人聚集而下手實施強暴脅迫之地點即
    ○○市○○區○○○路000號道路旁，其與馬路相連，而該處對外均
    無設有任何阻隔或障礙，可知不特定人均得隨時進入，自屬
    公眾得出入之場所甚明。
　⒉又刑法第150條係以在公共場所或公眾得出入之場所有「聚集
    」之行為為其構成要件，亦即行為不論其在何處、以何種聯
    絡方式（包括社群通訊軟體）聚集，其係在遠端或當場為之
    ，均為本條之聚集行為，且包括自動與被動聚集之情形，亦
    不論是否係事前約定或臨時起意者均屬之，而聚集之人數明
    定為三人以上，亦不受限於須隨時可以增加之情形，此乃因
    上開行為對於社會治安與秩序，均易造成危害之故（刑法第
    150條引用同該法第149條之修正理由參照）。查被告蔡弦曄
    、陳品言等人，係經被告王冠程先以電話聯絡被告蔡弦曄，
    被告蔡弦曄轉而通知在旁之同案被告陳品言一同到場，渠等
    於到場前，即已知係被告王冠程因遭車上乘客即被害人柯尚
    志辱罵及毆打，而前往援助被告王冠程，衡情渠等自應知悉
    到場後確有與毆打被告王冠程之一方發生肢體衝突之高度可
    能性；而渠等於到場後，亦隨即在上開公眾得自由出入之場
    所，共同以拳打、腳踢等強暴方式，致柯尚志受有頭皮三處
    瘀傷、左前額處瘀傷、左上唇及黏膜內側瘀傷、右膝擦傷、
    左膝兩處擦傷、左前胸、左大腿外側、左小腿外側壓痛及腫
    脹等傷害，業據本院認定如前。是綜合整體脈絡及被告等人
    所外顯之客觀舉措，已可認被告等人於聚集過程中，主觀上
    已有對他人下手施以強暴之犯意，至為明瞭。
　⒊本罪之成立，客觀上係三人以上，在公共場所或公眾得出入
    之場所聚集，進而實行強暴或脅迫（例如：鬥毆、毀損或恐
    嚇等行為），不論是對於特定人或不特定人為之，已造成公
    眾或他人之危害、恐懼不安，且行為人主觀上就此有所認識
    而仍為本罪構成要件之行為者，即該當本罪之構成要件（刑
    法第150條立法理由參照）。準此，被告等人經被告王冠程
    聯絡而聚集後，即出於在公眾得出入之場所，對他人下手實
    施強暴之犯意，而為本件聚眾鬥毆之行為，立法論上即推認
    渠等所為造成公眾或他人之危害、恐懼不安，業已妨害社會
    安寧秩序，而該當本罪罪名，至實際上是否果有造成社會安
    寧秩序之危害，在所不問。況稽之本件案發地點係屬公眾得
    出入之場所，位處熱鬧市區，尚非地處偏僻，足認一般人車
    均極易經過而得以見聞，實際上亦當已危及社會安寧秩序無
    疑。
(二)被告王冠程所為，確已該當在公眾得出入之場所聚集三人以
    上首謀實施強暴之犯行：
　　按刑法上所謂「首謀」，係指犯罪之行為主體為多數人，其
    中首倡謀議，而處於得依其意思，策劃、支配團體犯罪行為
    之地位者而言（最高法院103年度台上字第1904號判決意旨
    參照）。被告王冠程因執行代駕業務而與車上乘客即被害人
    柯尚志發生口角及肢體衝突，確有以電話通知被告蔡弦曄、
    同案被告陳品言到場支援，業如前述。衡諸一般常情，被告
    王冠程如認對方有對其人身安全造成危害之情，理應報警交
    由警方處理即可，被告王冠程自無聯絡其友人到場之必要，
    然其竟仍通知被告蔡弦曄，被告蔡弦曄轉而通知並邀約共犯
    陳品言前往支援被告王冠程，可知被告王冠程應係遭被害人
    毆打後心生不滿，始欲找友人前來，當有借助其他被告或共
    犯之勢，遂行其報復或尋釁滋事之想法，已不言可喻，而在
    此種狀況下，其自當知悉倘其通知友人到場，勢將聚集三人
    以上與被害人柯尚志方面之人馬發生肢體衝突，其竟仍執意
    為之，終至發生本件被告等人對被害人實施強暴之情事，顯
    見被告王冠程確處於首倡謀議，而得依其意思策劃、支配本
    件對柯尚志實施強暴之「首謀」地位，其已該當首謀之犯行
    ，昭然若揭。
(三)綜上所述，被告2人原審均坦承犯行，上訴後否認犯行，所
    陳各節，並無可採，被告2人及被告王冠程之辯護人執前詞
    提起本件上訴，為無理由，應予駁回。
四、附條件緩刑之諭知：
(一)按受2年以下有期徒刑、拘役或罰金之宣告，而有未曾因故
    意犯罪受有期徒刑以上刑之宣告之情形，認以暫不執行為適
    當者，得宣告2年以上5年以下之緩刑，其期間自裁判確定之
    日起算，刑法第74條第1項第1款定有明文。刑法第74條之緩
    刑制度，旨在獎勵自新，須有認為以暫不執行刑罰為適當者
    ，始得為緩刑之宣告基於刑罰之特別預防，為促使惡性輕微
    之偶發或初犯改過自新、復歸社會之目的而設（最高法院
　　106年度台上字第137號判決、105年度台上字第2308號判決
    意旨、103年度台上字第1325號判決意旨參照）。是緩刑為
    獎勵自新之規定，祇須合於刑法第74條所定之條件，法院本
    有自由裁量之職權；宣告緩刑，應就被告有無再犯之虞，及
    能否由於刑罰之宣告而策其自新等，加以審酌（最高法院10
    8年度台上字第623號判決意旨參照）。亦即緩刑係附隨於有
    罪判決的非機構式之刑事處遇，其主要目的在達成受有罪判
    決之人，在社會中重新社會化之人格重建功能。此所以緩刑
    宣告必須附帶宣告緩刑期間之意義所在。再者，緩刑制度首
    重再犯罪的預防，唯有對受判決人本身有充分瞭解，例如依
    其過去生涯，可知犯罪行為人所曾接受的教育，從犯罪的狀
    態瞭解行為人的行為動機、目的，從犯罪後態度推知行為人
    對其行為的看法，從生活狀況與環境推測其將來的發展等；
    才能判斷其在緩刑期間，與之後的生活中是否會再犯罪。亦
    即藉由前述各種因素對犯罪行為人為整體評價，作為法院判
    斷該行為人是否適宜被宣告緩刑，以及進一步依據個案情況
    決定緩刑期間，及所應採取的積極協助措施，並將之作為緩
    刑宣告的負擔或條件。是否宣告緩刑、緩刑期間長短、及所
    附加之負擔或條件，均屬法院裁量之範圍（最高法院101年
    度台上字第5586號判決意旨參照）。是緩刑之宣告，除應具
    備刑法第74條各款所定條件外，並須有可認為以暫不執行刑
    罰為適當之情形，始得為之，至於暫不執行刑罰之是否適當
    ，則由法院就被告有無再犯之虞，及能否由於刑罰之宣告而
    策其自新等一切情形，加以審酌，與犯罪情節是否可堪原諒
    並無關係（最高法院104年度台上字第1551號、102年度台上
    字第1548號、101年度台上字第4679號判決意旨參照）。有
    關暫不執行刑罰之是否適當，應由法院就被告之性格、犯罪
    狀況、有無再犯之虞及能否由於刑罰之宣告而策其自新等一
    切情形，予以審酌裁量（最高法院107年度台上字第2709號
    、105年度台上字第1737號、104年度台上字第1215號判決意
    旨參照）。又行為人是否有改善之可能性或執行之必要性，
    乃法院經綜合審酌考量上情而為預測性之判斷，此一判斷因
    非犯罪事實之認定，僅須自由證明為已足，不以嚴格證明為
    必要，所謂自由證明，係指使用之證據，其證據能力或證據
    調查程序不受嚴格限制，關於此項緩刑審酌之裁量事項之認
    定，如與卷存證據相符，即屬適法（最高法院105年度台上
    字第1031號判決意旨參照）。行為經法院評價為不法之犯罪
    行為，且為刑罰科處之宣告後，究應否加以執行，乃刑罰如
    何實現之問題。依現代刑法之觀念，在刑罰制裁之實現上，
    宜採取多元而有彈性之因應方式，除經斟酌再三，認確無教
    化之可能，應予隔離之外，對於有教化、改善可能者，其刑
    罰執行與否，則應視刑罰對於行為人之作用而定。倘認有以
    監禁或治療謀求改善之必要，固須依其應受威嚇與矯治之程
    度，而分別施以不同之改善措施（入監服刑或在矯治機關接
    受治療）；反之，如認行為人對於社會規範之認知並無重大
    偏離，行為控制能力亦無異常，僅因偶發、初犯或過失犯罪
    ，刑罰對其效用不大，祇須為刑罰宣示之警示作用，即為已
    足，此時即非不得緩其刑之執行，並藉違反緩刑規定將入監
    執行之心理強制作用，謀求行為人自發性之改善更新。而行
    為人是否有改善之可能性或執行之必要性，固係由法院為綜
    合之審酌考量，並就審酌考量所得而為預測性之判斷，但當
    有客觀情狀顯示預測有誤時，亦非全無補救之道，法院仍得
    在一定之條件下，撤銷緩刑（參刑法第75條、第75條之1）
    ，使行為人執行其應執行之刑，以符正義。由是觀之，法院
    是否宣告緩刑，有其自由裁量之職權，而基於尊重法院裁量
    之專屬性，對其裁量宜採取較低之審查密度，祇須行為人符
    合刑法第74條第1項所定之條件，法院即得宣告緩刑，與行
    為人犯罪情節是否重大，是否坦認犯行並賠償損失，並無絕
    對必然之關聯性（最高法院102年度台上字第4161號判決意
    旨參照）。
(二)被告2人前未曾因故意犯罪受有期徒刑以上刑之宣告，有臺
    灣高等法院被告前案紀錄表在卷可憑，被告2人於原審坦承
    犯行，上訴後均否認犯行，犯後態度雖非可取，然本院審酌
    本案爭執起因，乃被害人柯尚志酒後搭乘被告王冠程執行代
    駕業務之自小客車，因酒醉而與被告王冠程發生言語及肢體
    衝突，衡其犯罪情節，本件衝突發生尚非完全苛責於被告之
    一方，可認本案應屬偶發事件，被告2人因一時失慮致罹刑
    章，且被害人柯尚志就其因本案受有傷害乙節亦未提出告訴
    ，諒被告2人經此科刑之教訓，當知所警惕，往後應以理智
    態度面對、處理與他人之紛爭，信無再犯之虞，本院認所宣
    告之刑以暫不執行為適當，爰依刑法第74條第1項第1款之規
    定，均予以宣告緩刑2年，以啟自新。另為促使被告2人能由
    本案從中深切記取教訓，避免再度犯罪，並強化其等法治觀
    念，本院認有課予被告2人一定負擔之必要，爰依刑法第74
    條第2項第5款、第8款規定，命被告王冠程應於判決確定之
    日起1年內向檢察官指定之政府機關、政府機構、行政法人
    、社區或其他符合公益目的之機構或團體提供80小時之義務
    勞務，並接受5場次之法治教育課程，被告蔡弦曄應於判決
    確定之日起1年內向檢察官指定之政府機關、政府機構、行
    政法人、社區或其他符合公益目的之機構或團體提供60小時
    之義務勞務，並接受4場次之法治教育課程，暨依同法第93
    條第1項第2款規定，諭知被告2人於緩刑期間付保護管束，
    俾予適當追蹤及輔導，以符合緩刑目的。倘被告2人違反上
    開所定負擔情節重大，足認原宣告之緩刑難收其預期效果，
    而有執行刑罰之必要，依刑法第75條之1第1項第4款規定，
    得撤銷緩刑之宣告，併此敘明。
據上論斷，應依刑事訴訟法第455條之1第1項、第3項、第368條
、第373條，判決如主文。　
本案經檢察官朱立豪提起公訴，檢察官楊舒雯到庭執行職務。
中　　華　　民　　國　　111 　年　　6 　　月　　 7　　日
　　　　　　刑事第二十一庭  審判長法　官　程克琳
                                  法　官　歐陽儀
                                  法  官  王筱寧
上正本證明與原本無異。
不得上訴。
                                  書記官  林思辰
中　　華　　民　　國　　111 　年　　6 　　月　　7 　　日
附錄本案論罪科刑法條全文
中華民國刑法第150 條
在公共場所或公眾得出入之場所聚集三人以上，施強暴脅迫者，
在場助勢之人，處1 年以下有期徒刑、拘役或10萬元以下罰金；
首謀及下手實施者，處6 月以上5 年以下有期徒刑。
犯前項之罪，而有下列情形之一者，得加重其刑至二分之一：
一、意圖供行使之用而攜帶兇器或其他危險物品犯之。
二、因而致生公眾或交通往來之危險。

附件
臺灣臺北地方法院刑事簡易判決
111年度審簡字第72號
公  訴  人  臺灣臺北地方檢察署檢察官
被      告  王冠程

            蔡弦曄
　　　　　　
上列被告因妨害秩序案件，經檢察官提起公訴（110年度偵字第1
0977號），嗣被告於本院準備程序中自白犯罪（110年度審訴字
第1660號），本院認為宜以簡易判決處刑，爰不經通常程序，逕
以簡易判決處刑如下：
    主      文
王冠程犯首謀聚眾施強暴罪，處有期徒刑陸月，如易科罰金，以
新臺幣壹仟元折算壹日。
蔡弦曄犯聚眾施強暴罪，處有期徒刑陸月，如易科罰金，以新臺
幣壹仟元折算壹日。
    事實及理由
一、本件犯罪事實及證據，除證據部分補充被告王冠程、蔡弦曄
    於本院準備程序中之自白外，均引用如附件起訴書之記載（
     被告陳品言部分，由本院另為審判）。
二、按刑法上所謂「首謀」，係指犯罪之行為主體為多數人，其
    中首倡謀議，而處於得依其意思，策劃、支配團體犯罪行為
    之地位者而言（最高法院103年度台上字第1904號判決意旨
    參照）。被告王冠程因與柯尚志發生衝突，即以電話聯絡通
    知被告蔡弦曄、陳品言到場支援，被告王冠程已該當首謀之
    犯行甚明。是核被告王冠程所為，係犯刑法第150條第1項後
    段之首謀聚眾施強暴罪；被告蔡弦曄所為，係犯刑法第150
    條第1項後段之聚眾施強暴罪。被告王冠程、蔡弦曄與陳品
    言間，就上開犯行互有犯意聯絡及行為分擔，應論以共同正
    犯。又刑法條文有「結夥三人以上」者，其主文之記載並無
    加列「共同」之必要（最高法院79年度台上字第4231號判決
    意旨參照），而刑法第150條以「聚集三人以上」為構成要
    件，應為相同解釋，附此敘明。
三、爰以行為人之責任為基礎，審酌被告王冠程、蔡弦曄二人上
    揭聚集三人徒手為強暴行為之行為情節與造成公共秩序損害
    之程度，兼衡係因柯尚志酒後與王冠程起爭執而引發本案犯
    行之行為原因，參酌被告二人均坦承犯行之犯後態度，及被
    告王冠程於本院準備程序中自述從事代駕工作、家人只有母
    親、月收入新臺幣4至5萬元；被告蔡弦曄於本院準備程序中
    自述目前無業、生活仰賴家人之家庭經濟狀況等一切情狀，
    分別量處如主文所示之刑，並均諭知易科罰金之折算標準，
    以示懲儆。　　
四、依刑事訴訟法第449條第2項、第3項、第454條第2項，刑法
    第28條、第150條第1項後段、第41條第1項前段，刑法施行
    法第1條之1第1 項，逕以簡易判決處刑如主文。
五、如不服本件判決，得自收受送達之日起20日內向本院提出上
    訴狀（須附繕本）。
本案經檢察官朱立豪提起公訴，檢察官謝雨青到庭執行職務。
中　　華　　民　　國　　111 　年　　1 　　月　　21　　日
                    刑事第二十庭法  官    謝欣宓